【裁判字號】    89,自,237
【裁判日期】    900108
【裁判案由】    違反專利法
【裁判全文】
臺灣臺北地方法院刑事判決                          八十九年度自字第二三七號
    自  訴  人  士加股份有限公司
    代  表  人  甲○○
    代  理  人  魏嘉偉
    被      告  乙○○
    選任辯護人  曾丁壽
右列被告因違反專利法案件，經自訴人提起自訴，本院判決如左：
    主  文
乙○○無罪。
    理  由
一、本件自訴意旨略以：自訴人所申請之「全自動紙帶紮鈔機」之新型專利（下稱系
    爭專利），業經經濟部前中央標準局核頒新型第六八八○七號專利證書，專利權
    期間自民國八十年十一月一日起至九十年十月三十一日止；詎被告乙○○，乃銀
    盛股份有限公司之負責人，未經自訴人之同意，竟大量印製廣告目錄及報價單販
    賣自韓國裕一實業有限公司（下稱裕一公司）進口，且業經財團法人中國生產力
    中心（下稱中國生產力中心）鑑定為仿造、侵害自訴人系爭專利之全自動紙帶紮
    鈔機（下稱系爭紮鈔機），雖經自訴人於八十八年十月十九日以存證信函通知被
    告之前揭停止侵害之行為，孰料被告卻置之不理，而仍繼續為侵害之行為，竟又
    於中央信託局三重及嘉義分局購置事務設備招標案得標而販售前揭侵害系爭專利
    之紮鈔機，因認被告涉有違反專利法第一百二十八條之罪嫌等語。
二、按犯罪事實應依證據認定之，無證據不得推定其犯罪事實；又不能證明被告犯罪
    者，應諭知無罪之判決，刑事訴訟法第一百五十四條、第三百零一條第一項分別
    定有明文。又被害人之陳述為認定事實之依據時，必其陳述並無瑕疵，且就其他
    方面調查，亦與事實相符，始得採為論罪科刑之依據。所謂無瑕疵，係指被害人
    所為不利於被告之陳述，與社會上一般生活經驗或卷存其他客觀事實並無矛盾而
    言；至所謂就其他方面調查認與事實相符，非僅以所援用之旁證足以證明被害結
    果為已足，由須綜合一切積極證據佐證，在推理上無從另為其他合理原因之假設
    ，有不一於此，即不能以被害人之陳述作為論斷之證據。又刑事訴訟法上所謂認
    定犯罪事實之證據，係指足以定被告確有犯罪行為之積極證據而言，該項證據自
    須適合於被告犯罪事實之認定，始得採為斷罪資料；如未能發現相當證據，或證
    據不足以證明，自不能以推測或擬制之方法，以為裁判之基礎，又告訴人之告訴
    ，係以使被告受刑事訴追為目的，是其陳述是否與事實相符，仍應調查其他證據
    以資審認，經最高法院二十九年上字第三一○五號、四十年台上字八十六號、五
    十二年台上字第一三○○號分別著有判例可資參照。
三、本件自訴人認被告乙○○涉有違反專利法第一百二十八條之犯行，無非係以卷附
    中國生產力中心於八十八年九月十六日專利侵害鑑定報告（存檔編號：Ｐ—八八
    ０七—０八號）所載鑑定結論：「銀盛股份有限公司販售之『ＥＮＳＥＮＥＳＥ
    Ｓ—八八０型全自動紙帶紮鈔機』與士加股份有限公司所有之第0000000
    0號『全自動紙帶紮鈔機』專利案（新型第六八八０七號專利權）之申請專利範
    圍實質相同。」為其所憑之論據。訊據被告乙○○則堅決否認有何侵害專利之情
    事，辯稱：被告因相信系爭製造商裕一公司出具保證絕無侵害他人專利情形，如
    有專利責任亦由裕一公司負其責任，始予進口販售，並無明知為未經新型專利權
    人同意所製造之物品而進口販售情事，且自訴人所提中國生產力中心之專利侵害
    鑑定報告，將本不相同之全自動紙帶紮鈔機鑑定為實質相同，殊不足採等語。
四、經查：
    (一)按明知為未經新型專利權人同意所製造之物品而販賣，或意圖販賣而陳列，或
      意圖販賣而自國外進口者，處拘役或科或併科新台幣一萬五千元以下罰金（專
      利法第一百二十八條參照），亦即行為人須明知其所販賣、陳列、進口者，乃
      為未經新型專利權人同意所製造之物，方能以該罪相繩，查被告之公司所販賣
      之系爭紮鈔機，乃係自韓國裕一公司進口等情，業據被告之公司國外部經理即
      證人陳效光於本院調查時證稱甚詳，而被告之公司自韓國裕一公司進口系爭紮
      鈔機來台銷售，韓國裕一公司尚出具證明書表示由裕一公司負責所有之專利責
      任等語，有該證明書及其中文翻譯在卷可稽，則被告是否構成前揭法條所規定
      之「明知」，尚屬可疑。
    (二)次按，專利權為具有高度排他性效力之權利，專利權人不僅可以享有法律所賦
      予之權利，甚至可以排除他人未經其同意而利用其發明之行為，其可謂有法律
      上所賦予之獨占地位，正由於專利權之排他效力，因此對於法律上所賦予之專
      利權之權利範圍，即有予釐清及確定之必要，而規範專利權範圍解釋之專利法
      第五十六條第三項、第一百零三條第二項、第一百十七條第二項，其規範方式
      及內容與德國專利法及歐洲專利公約中之規定相當接近，此可由行政院於八十
      三年一月二十一日專利法修正時之提案理由表示：「申請專利範圍係專利之核
      心，亦為專利權人所得主張之權利範圍，．．．爰參酌．．．歐洲專利公約第
      六十九條．．加以明文」等語可證；依前揭專利法之相關規定，專利權之範圍
      應以說明書所載之「申請專利範圍」為準，而「說明書及圖式」、「創作說明
      」只是於必要時得審酌者，亦即其只是在解釋、認定申請專利範圍時，用以輔
      助說明、了解申請專利範圍之內容而已，其本身並不具有直接確定專利保護範
      圍之作用，因此「申請專利範圍」對於專利保護範圍之認定，便具有決定性之
      作用；只有於申請人於申請專利範圍中曾提及之技術，始為專利保護範圍所及
      ，若某項技術雖於說明書或圖式中曾被述及，但在申請專利範圍中卻完全未被
      提及，則其縱使嗣後取得專利權，該部分仍應不在受專利保護之範圍內，因此
      申請人提出申請時，其於說明書上所載之「申請專利範圍」即應涵蓋申請人所
      有欲受到保護之內容，至於說明書中之其他說明與圖式，均只是法院在解釋認
      定「申請專利範圍」必要時用以參酌者，而參酌之結果可能會對申請專利範圍
      有所限縮或擴張，在擴張之情形，並不得超出申請專利範圍所提及之部分，而
      在限縮之情形，則申請人嗣後並不得在再行主張其仍為專利權保護之範圍，則
      自訴人稱須依「中心限定原則」審查云云，顯有誤會，應予敘明；次查，雖自
      訴人所提中國生產力中心之專利侵害鑑定報告所載鑑定結論為：「銀盛股份有
      限公司販售之『ＥＮＳＥＮＥＳＥＳ—八八０型全自動紙帶紮鈔機』與士加股
      份有限公司所有之第00000000號『全自動紙帶紮鈔機』專利案之申請
      專利範圍實質相同。」，惟該鑑定就系爭紮鈔機與系爭專利之申請專利範圍所
      作之比較：
      1.由全要件比較分析中：「．．．待鑑定物品（按即指系爭紮鈔機）之導帶係
        以紮鈔機上方置一紙帶盤，且於一側上設導帶輪、另側則設一導帶輪架，導
        帶輪架上則設有一導帶輪及導桿，並於適當位置處設一進帶孔，與本專利之
        導帶係於紮鈔機上方置一紙帶盤，且於一側上設導帶輪、另側則設一可向上
        拉起並旋轉之導帶輪架，導帶輪架兩側各設一導帶輪，並於適當位置處設一
        進帶孔，因待鑑定物品之導帶輪架呈固定、不可向上拉起並旋轉與本專利（
        按即指系爭專利）之構件不相同，故此項本中心認定其不相同；再於，繞帶
        機構部份，待鑑定物品之繞帶機構，其繞帶機構前部與繞帶機構後部間橫設
        有兩具彈簧之滑行導桿，與本專利之於繞帶機構前部橫設兩具彈簧之滑行導
        桿，因待鑑定物品繞帶機構前、後部採連動式與本專利之繞帶機構前部採固
        定式、後部採活動式不相同，故此項本中心認定其不相同；再於，動力傳動
        組之連桿部份，待鑑定物品之連桿與壓桿連動，且壓桿前中段處設有緩衝彈
        簧，與本專利之連桿內設有緩衝彈簧、且與壓桿連動，因待鑑定物品與本專
        利兩者之緩衝彈簧設置位置不相同，故此項本中心認定其呈不相同；再於，
        動力傳動組之鋼纜部份，待鑑定物品之鋼纜係套設於壓桿與繞帶機構後部上
        ，與本專利之鋼纜係連設於搖桿與繞帶機構後部間，因待鑑定物品與本專利
        兩者之構件連結位置不相同，故此項本中心認定其不相同；再於，熔接斷帶
        機構之側Ｔ型移動座部份，待鑑定物品之側Ｔ型移動座於其上、下端各設有
        一滑行導桿及一彈簧，與本專利之側Ｔ型移動座於其上、下端各設一外部具
        彈簧之滑行導管，因待鑑定物品之滑行導桿與彈簧係呈分離設置與本專利之
        呈套設結合，兩者組裝不相同，故此項本中心認定其不相同．．．」（見卷
        附中國生產力中心專利侵害鑑定報告第八、九頁）。足見待鑑定物品與本專
        利之專利要件並不完全符合，因此依據全要件原則可知，待鑑定物品並未落
        入本專利申請專利範圍之全要件限制內，故必須再就專利均等論再作考量，
        判斷兩者是否均等。
      2.再於均等論分析中：「．．．本專利利用於紮鈔機上方置帶盤、導帶輪及導
        帶輪架及進帶孔方式，利用置帶盤具置放紙帶盤之功能、導帶輪及導帶輪架
        及進帶孔具導引紙帶進入機殼內部之功能，達到讓置放於紮鈔機上方之紮鈔
        紙帶經導帶輪之導引而從進帶孔進入紮鈔機內部之結果，與待鑑定物品利用
        於紮鈔機上方設置帶盤、導帶輪及導帶輪架及進帶孔方式，利用置帶盤具置
        放紙帶盤之功能、導帶輪及導帶輪架及進帶孔具導引紙帶進入機殼內部之功
        能，達到讓置放於紮鈔機上方之紮鈔紙帶經導帶輪之導引而從進帶孔進入紮
        鈔機內部之結果，雖待鑑定物品於導帶輪架構件呈固定與本專利之成活動式
        不同，但於專利說明書中對於導帶輪架成活動式，並無特別強調為其技術特
        徵，故本中心認定其非本專利之特徵技術，又，因待鑑定物品利用之方式、
        功能、結果均與本專利相同，故此部份本中心認定其均等成立視為實質相同
        ；再於，繞帶機構部份，本專利利用於繞帶機構前部橫設兩具彈簧之滑行導
        桿方式、利用具彈簧之滑行導桿能讓繞帶機構後部滑行移位及復位之功能、
        達到讓進退帶機構收帶捆紮作動之結果，與待鑑定物品利用於繞帶機構前、
        後部間設兩具彈簧之滑行導桿方式、利用具彈簧之滑行導桿能讓繞帶機構前
        、後部滑行移位及復位之功能、達到讓進退帶機構收帶捆紮作動之結果，雖
        待鑑定物品繞帶機構前部採活動式與本專利之固定式不同，但此不同僅是將
        本專利繞帶機構後部之單向移位功能，轉換以雙向（繞帶機構前、後部）移
        位替代，其所利用之方式、功能、結果均與本專利相同，故此部份本中心認
        定其均等成立視為實質相同；再於，動力傳動組之連桿部份，本專利利用於
        連桿內設有緩衝彈簧方式、利用彈簧具有緩衝之功能、達到使與其連動之壓
        桿將紙鈔緊壓於紙鈔導入孔內側之梯行塊面上之結果，與待鑑定物品利用於
        壓桿前中段處設有緩衝彈簧方式、利用彈簧具有緩衝之功能、達到使壓桿將
        紙鈔緊壓於紙鈔導入孔內側之梯形塊面上之結果，雖待鑑定物品之連桿不具
        緩衝彈簧，但其壓桿卻具有緩衝彈簧，因連桿與壓桿成上下位連動構件，待
        鑑定物品只是將緩衝彈簧以移位安裝之方式替代本專利之技術，且兩者所利
        用之方式、功能、結果實質相同，故此項本中心認定其均等成立視為實質相
        同；再於動力傳動組之鋼纜部份，本專利利用於搖桿與繞帶機構後部間連設
        一鋼纜方式、利用鋼纜因搖桿之擺動具拉引之功能、達到使繞帶機構後部往
        後拉動之結果，與待鑑定物品之利用於壓桿與繞帶機構後部上套設鋼纜之方
        式、利用鋼纜因壓桿之擺動具拉因之功能、達到使繞帶機構後部往後拉動之
        結果，雖待鑑定物品之鋼纜係套設於壓桿尚與本專利之連設於搖桿上位置不
        同，但因搖桿與壓桿係呈連動構件，待鑑定物品只是將鋼纜以移位安裝替代
        手法轉換本專利之技術，且兩者所利用之方式、功能、結果均實質相同，故
        此項本中心認定其均等成立視為實質相同；再於，熔接斷帶機構之側Ｔ型移
        動座部份，本專利利用於側Ｔ型移動座上、下端各設一外部具彈簧之滑行導
        桿方式，利用具彈簧之滑行導桿具讓側Ｔ型移動座滑行移位及復位之功能、
        達到使側Ｔ型移動座於導桿上橫移、歸位之結果，與待鑑定物品之側Ｔ型移
        動座利用利用其上、下端各設有一滑行導桿及一彈簧方式，利用滑行導桿具
        讓側Ｔ型移動座滑行移位之功能、彈簧具復位之功能，達到使側Ｔ型移動座
        於導桿上橫移、歸位之結果，雖待鑑定物品之滑行導桿與彈簧係呈分離設置
        與本專利之呈套設結合不同，但此不同只是將一套設構件分開裝設而已，只
        是一種簡單的替代手法、無技術可言，且兩者所利用之方式、功能、結果均
        實質相同，故此項本中心認定其均等成立視為實質相同。」（見卷附中國生
        產力中心專利侵害鑑定報告第九、十頁）。
      3.則系爭專利之進退帶機構以一正反轉馬達、兩滾輪組成，使紙帶可穿插於兩
        滾輪間，以達進帶及退帶之目的（見卷附系爭新型專利說明書第三頁），惟
        紙帶穿插於兩滾輪間如何達成進帶及退帶功能之技術手段，於系爭專利中則
        未揭露；又系爭專利動力傳動組之連桿內設緩衝彈簧，而連動設於紙鈔導入
        孔內之壓桿將紙鈔緊壓於紙鈔導入孔（見前揭專利說明書第十頁），然連桿
        及壓桿於機構空間中如何固定？如何支撐？則未見系爭專利之「申請專利範
        圍」有所揭露；另系爭紮鈔機之要件「動力傳動組」與系爭專利之要件「動
        力傳動組」，兩者之零件數多且具有多處差異，且系爭專利使用壓桿將紙超
        壓緊，系爭紮鈔機則使用搖桿末端之彈簧壓緊紙鈔，故系爭紮鈔機之紙鈔壓
        緊功能較佳；另系爭專利紙帶紮緊時僅移開繞帶機構後部，系爭紮鈔機紙帶
        紮緊時則同時移開繞帶機構前部及後部，故系爭紮鈔機之紙帶作動較無阻礙
        ，揆諸前揭說明，經由上述之分析比較，參考全要件原則、均等論等專利侵
        害比對之準則，系爭紮鈔機於部份結構上與系爭專利並不相同，此不相同部
        份之實質技術手段、功能及所達成之實質效果是否相同？即非無疑，則中國
        生產力中心所為前揭鑑定報告，尚值斟酌。
    (三)經本院委託財團法人工業技術研究院（以下簡稱「工研院」）就被告之銀盛股
      份有限公司販售之系爭紮鈔機鑑定有無侵害自訴人之系爭專利權，其於八十九
      年九月二十日專利侵害鑑定報告（計畫代號：八九Ｆ四三ＥＢ六九號）所載鑑
      定結果如下：
      1.全要件原則適用分析：就系爭紮鈔機之構成要件與系爭專利申請專利範圍之
        構成要件，進行分析比對結果如下：
        (1)進退帶機構：不符合，因技術內容上具有下列差異：
          ａ、本專利（按即系爭專利，下同）之進退帶機構需一可向正拉啟並旋轉
              之導帶輪架，待鑑定物品（按即系爭紮鈔機，下同）則無此設計。
          ｂ、待鑑定物品之進退帶機構具四支銷，本專利則無此設計。
        (2)繞帶機構：不符合，因技術內容上具有下列差異：
          ａ、本專利之繞帶機構由前部及後部所組成，待鑑定物品之繞帶機構則由
              前部、中部及後部所組成。
          ｂ、待鑑定物品之繞帶機構利用側邊之連桿，前部及後部得以作反方向之
              同步動作，本專利則無此設計。
          ｃ、本專利帶動紙帶進退之滾輪由兩個組成，待鑑定物品帶動紙帶進退之
              滾輪由三個所組成。
        (3)動力傳動組：不符合，因技術內容上具有下列差異：
          ａ、本專利之微動開關於紙鈔進出導入孔時均會觸動，待鑑定物品則需紙
              鈔抵觸於微動開關上，直到紮鈔完畢才脫離微動開關。
          ｂ、本專利緊壓紙鈔之機構由：大凸輪→搖臂→樞軸→搖桿→連桿→緩衝
              彈簧→壓桿所組成，待鑑定物品緊壓紙鈔之機構則由：後凸輪→搖臂
              →搖桿→連桿→中間連桿→同動搖臂→彈簧所組成。
          ｃ、本專利繞帶機構之作動由搖臂→鋼纜→繞帶機構後部所達成，待鑑定
              物品繞帶機構之作動由同動搖臂→小滑輪→滑輪組合之繩索→繞帶機
              構後部所達成。
        (4)熔接斷帶機構：不符合，因技術內容上具有下列差異：
          本專利熔接斷帶機構之「側Ｔ型移動座」為一整體設計，待鑑定物品之「
          移動座」則需固定於「滑動座之滑塊」始能動作。
        (5)揆諸上揭說明，本專利與待鑑定物品之專利要件並不完全符合，因此依據
          全要件原則可知，待鑑定物品並未落入本專利申請專利範圍之全要件限制
          內，故必須再就專利均等論再作考量，判斷兩者是否均等。
      2.專利均等論分析：進行待鑑定物品與本專利在技術手段、功能及達成效果間
        之均等分析如下：
        (1)比較待鑑定物品與本專利申請專利範圍之實質技術手段是否相同？
          ａ、本專利「進退帶機構以一正反轉馬達、兩滾輪組成，使紙帶可穿插於
              兩滾輪間，以達進帶及退帶之目的」（摘自專利說明書第三頁第二十
              行），然紙帶穿插於兩滾輪間如何達成進帶及退帶功能之技術手段，
              於本專利中則未揭露；在待鑑定物品之「帶動紙帶進退轉輪」，其中
              右下方滾輪之軸心受右側彈簧所擠壓，使右下方滾輪緊壓左側主動輪
              ，當滾輪轉動時即可帶動紙帶。
          ｂ、本專利繞帶機構由前部及後部所組成，前部為固定，當紙帶紮緊前「
              後部」需避開紙帶緊縮之路徑；待鑑定物品之繞帶機構則由前部、中
              間部及後部所組成，中間部為固定，當紙帶紮緊前前部及後部均需避
              開紙帶緊縮之路徑。
          ｃ、本專利動力傳動組之「連桿內設緩衝彈簧，而連動設於紙鈔導入孔內
              之壓桿將紙超緊壓於紙鈔導入孔」（摘自專利說明書第十頁第二十一
              行），然「連桿」及「壓桿」於機構空間中如何固定？如何支撐？則
              未見本專利有所揭露；而待鑑定物品則使用彈簧緊壓紙鈔。
          ｄ、由以上分析可判斷待鑑定物品與本專利之實質技術手段並不相同。
        (2)比較待鑑定物品與本專利申請專利範圍之實質功能是否相同？
          待鑑定物品之要件「動力傳動組」與本專利之要件「動力傳動組」，兩者
          之零件數多且具有多處差異，且本專利使用壓桿將紙鈔壓緊，待鑑定物品
          則使用搖臂末端之彈簧壓緊紙鈔，故待鑑定物品之紙鈔壓緊功能較佳，由
          此即可清楚判斷待鑑定物品與本專利申請專利範圍之實質功能並不相同。
        (3)比較待鑑定物品與本專利申請專利範圍所達成之實質效果是否相同？
          本專利紙帶紮緊時僅移開繞帶機構後部，待鑑定物品紙帶紮緊時則同時移
          開繞帶機構前部及後部，故待鑑定物品之紙帶作動較無阻礙。另一方面本
          專利使用壓桿將紙鈔壓緊，待鑑定物品則使用搖臂末端之彈簧壓緊紙鈔，
      故待鑑定物品之紙鈔壓緊效果可較確實，足以造成實質效果有所差異，由
          此可知二者所達成之實質效果並不相同。
        (4)揆諸上揭說明，待鑑定物品與本專利申請專利範圍在兩者構成要件不完全
          相同處，均等亦不成立。
    (四)綜上所述，自訴人所舉之證據不足以證明被告犯罪。
五、此外，本院復查並無其他證據證明被告確有自訴人所指之犯行，揆諸首揭說明，
    既無積極證據足認被告有何侵害自訴人專利權之犯行，自不能證明被告犯罪，依
    法應諭知被告無罪之判決。
據上論斷，應依刑事訴訟法第三百四十三條、第三百零一條第一項判決如主文。
中      華      民      國    九十      年      一      月      八      日
                                      臺灣臺北地方法院智慧財產法庭
                                          法  官 蔡 守 訓
右正本與原本無異
如不服本判決，應於判決送達後十日內，向本院提出上訴狀。
                                          書記官 孫 捷 音
中      華      民      國    九十      年      一      月      十二    日


司法院資訊處製作；財團法人民間司法改革基金會備份。
